【裁判字號】    90,上易,323
【裁判日期】    900509
【裁判案由】    違反商標法
【裁判全文】
臺灣高等法院臺中分院刑事判決                      九十年度上易字第三二三號
    上  訴  人  臺灣台中地方法院檢察署檢察官
    被      告  乙○○
    選任辯護人  洪崇欽
右上訴人因違反商標法案件，不服臺灣臺中地方法院八十九年度易字第二三五九號中
華民國八十九年十一月二十三日第一審判決（起訴案號：臺灣臺中地方法院檢察署八
十九年度偵字第九八○三、一○一九○號，移送併辦案號：同署八十九年度偵字第一
一一三八號），提起上訴，本院判決如左：
    主    文
上訴駁回。
    理    由
一、本件公訴人之公訴意旨略以：被告乙○○（以下簡稱為被告）係台中縣后里鄉○
    ○路一二○號「巨將電視遊樂器專賣店」之負責人，以販賣家庭遊樂器主機、光
    碟週邊設備為主要業務，明知ＰＬＡＹＳＴＡＴＩＯＮ、ＳＥＧＡＳＡＴＵＲＮ
    遊戲光碟片及飛龍戰士動畫超級ＶＣＤ每片新台幣（下同）三十五元至四十元之
    售價，與日商蘇妮電腦娛樂股份有限公司（以下簡稱為蘇妮公司）及日商西雅企
    業股份有限公司（以下簡稱為西雅公司）製造之正版光碟片每片一千至二千元之
    售價，其間相去甚遠，明知此係仿冒上開日商公司向經濟部申請註冊商標之光碟
    片，竟仍基於概括之犯意，連續以每片三十五元至四十元之價格販入上開仿冒之
    光碟片，再以每片五十元之價格賣出圖利，而連續販賣仿冒商標之商品，嗣於民
    國（下同）八十九年二月二十四日，為內政部警政署保安警察第二總隊於上開「
    巨將電視遊樂器專賣店」查獲，並扣得乙○○購入尚未賣出之仿冒ＰＬＡＹＳＴ
    ＡＴＩＯＮ遊戲光碟片七千九百八十二片、ＳＥＧＡＳＡＴＵＲＮ遊戲光碟片一
    千九百八十七片，因認被告涉犯商標法第六十三條之仿冒商標商品罪等情。
二、惟按犯罪事實應依證據認定之，無證據不得推定其犯罪事實；又不能證明被告犯
    罪者，即應諭知被告無罪之判決，此於刑事訴訟法第一百五十四條及同法第三百
    零一條第一項分別定有明文。另事實之認定，應憑證據，如不能發現相當證據，
    或證據不足以證明，自不能以推測或擬制之方法，以為裁判基礎，且認定不利於
    被告之事實，應依積極證據，苟積極證據不足為不利於被告事實之認定時，即應
    為有利於被告之認定，更不必有何有利之證據，此於最高法院亦著有四十年度台
    上字第八六號、三十年度上字第八一六號判例可資參照。
三、本件公訴人指訴被告涉犯商標法第六十三條之販賣仿冒商標商品罪，無非係以被
    告之自白、告訴人日商蘇妮公司與西雅公司之指訴，及查扣仿冒之遊戲光碟九千
    九百六十九片為其依據。惟訊據被告雖坦承伊確有於公訴人所指訴之時、地，販
    賣前開被警查獲之仿冒遊戲光碟，惟被告矢口否認伊有以告訴人之商標來行銷上
    開遊戲光碟，並辯稱：上開光碟片，其外觀及包裝均無告訴人之商標及公司名稱
    ，光碟本身亦然，告訴人雖稱透過主機執行，電視螢幕上會出現告訴人之商標及
    公司名稱，惟此究係顧客事後自行執行光碟片之結果，被告在販賣上開光碟片時
    ，並未據此而對顧客為何主張，顧客亦知此為仿冒品，並無誤認此係告訴人商品
    之可能，伊在主觀上並無為供行銷目的而使用告訴人商標之犯意，客觀上亦無此
    行為，應無公訴人所指訴之犯行等情。
四、經查：（一）本案被告被查扣之前開光碟片，經原審法院會同告訴人之共同代理
    人曾筱茜律師及被告勘驗查扣光碟之外觀後，由代理人整理之結果顯示，外觀有
    西雅公司「ＳＥＧＡ」商標圖樣之遊戲光碟計二十七片、有蘇妮公司「ＰＬＡＹ
    ＳＴＡＴＩＯＮ」商標圖樣之遊戲光碟計十四片、有「ＬＡＹＳＴＡＴＩＯ」少
    字首Ｐ字尾Ｎ之近似商標圖樣遊戲光碟計二片（見原審法院八十九年八月二十八
    日勘驗筆錄及八十九年九月十一日刑事補充告訴理由暨陳報狀，相關外觀包裝並
    抽出附於證物袋中），總計比例不到全部查扣量之千分之五，顯見被告所販賣之
    遊戲光碟，為排除使用告訴人等之商標，已刻意將原有商標印製處予以消除或隱
    藏，是以查扣之遊戲光碟中雖有四十三片上面仍印有告訴人等之商標圖樣，此應
    為重製者在包裝時之疏漏，被告於前審辯稱其於數量龐雜之遊戲光碟中，不知仍
    有數片包裝上存有商標，其並未以告訴人等之商標來販賣各該遊戲光碟乙節，應
    堪以採信。（二）本件告訴人雖又主張，上開遊戲光碟透過遊戲主機，經由電磁
    作用，可於主機之螢幕上呈現告訴人等獲准註冊之商標圖樣，其標示型態足使一
    般商品購買人認識其表彰商品之來源，解釋上應屬商標法第六條第一項所稱之其
    他類似物件之範疇云云。惟按商標之申請註冊，應指定使用商標之商品類別及商
    品名稱，以申請書向商標主管機關為之，不同類別之商品應分別申請，而商品之
分類則由施行細則定之，此於商標法第三十五條第一項及第二項定有明文。又扣
    案之遊戲光碟係將電腦遊戲軟體以電腦語言寫成程式，再將之組譯成適合電腦主
    機讀取之檔案，而儲存於光碟片內，然電腦遊戲軟體本身係屬他人之創作而為著
    作之一種，此可觀諸我國著作權法第三條第一項第一款規定「著作」係指屬於文
    學、科學、藝術或其他學術範圍之創作自明。故人之創作原則上為無形，其有形
    之「著作原件或其重製物」均僅為表達該著作（創作）之具體方法或其存在客體
    而已，應非著作之本身（本質）。此另可參考八十七年一月二十一日修正著作權
    法增加第十條之一規定：「依本法取得之著作權，其保護僅及於該著作之表達，
    而不及於其所表達之思想、程序、製程、系統、操作方法、概念、原理、發現」
    自明。是以無形之著作常需依附於有形之物體，並非可謂該被依附之客體即屬著
    作本身。故本件涉嫌被重製之電腦遊戲軟體係以電腦語言寫成程式，再將之組譯
    成適合電腦主機讀取之檔案而儲存於光碟片內，電腦遊戲軟體本身雖屬著作，然
    光碟片則係被依附之載體（物體），二者於概念上自有區別之必要。再我國商標
    法施行細則第四十九條第九類之產品經列示計有：科學、航海、測量、電氣、攝
    影、電影、光學、計重、計量、信號、檢查（監督）、救生和教學用具及儀器、
    聲音或影像記錄、傳送或複製（再生）用器具、磁性資料載體、記錄磁碟、自動
    販賣機及貨幣操作（管理）器具之機械裝置、現金出納機、計算機及資料處理設
    備、滅火器械等物，修正前施行細則第二十四條第七十二類則規定：電腦、計算
    機、收銀機（八十年十月二十三日公布），修正前施行細則第二十七條第八十類
    規定：計算機（七十一年五月六日公布）。綜上以觀，均係以有形之物體為該類
    之商品，並未包括電腦軟體或電腦程式。是單就電腦遊戲軟體而言，並無從為該
    類之商品。反之，光碟片本身因可為電腦磁性資料之載體，為上開種類之商品，
    而應受商標法之規範。故就一般社會常情，電腦遊戲軟體之出售，均係將寫成電
    腦軟體之電腦程式所組譯成之檔案，儲存於適於儲存檔案之載體（如光碟片、磁
    碟片等），或再加上適度之包裝後，以實物之方式出售。因而本件所應推究者，
    乃遊戲軟體所附著之商品即扣案之光碟片本身有無使用商標之問題，而非其內所
    隱藏之遊戲軟體程式之創作本身。次按商標之使用，商標法第六條明定係指行銷
    之目的，將商標用於商品或其包裝、容器、標貼、說明書、價目表或其他類似物
    件上，而持有、陳列或散布者，是商標之使用應係指行為人基於行銷之目的所為
    之以商標表徵商品行為，反是，若非出於行為人、非基於行銷之目的或非表徵商
    品之使用行為，均不構成商標法第六條所謂商標之使用。查扣案之遊戲光碟縱透
    過遊樂器主機，可於主機螢幕上出現商標圖樣（是否可呈現本院並未一一勘驗過
    ），且其標示型態足資一般商品購買人認識其表彰商品之來源，然透過此執行過
    程呈現出數位化商標之行為人為購買光碟片之消費者，並非販賣該光碟片之被告
    ，且該數位化商標之顯現時間，係在被告出售光碟片予消費者之交易過程之後，
    至該消費者購買後自行打玩之時始會呈現，其表徵已非基於行銷之目的。易言之
    ，該數位化商標之呈現並非被告基於行銷之目的所為表徵商品之商標使用行為，
    自不符合商標法第六條商標使用之要件。
五、綜上所述，本案被告販賣盜版遊戲光碟，應屬違反著作權法之問題，尚與商標法
    無涉。此外，復查無其他積極證據足以證明被告有何公訴人所指訴之犯行，依前
    揭說明，自應為被告無罪之諭知。又公訴人所起訴之本案上開事實既應為被告無
    罪之判決，則被告縱有台灣台中地方法院檢察署八十九年度偵字第一一一三八號
    違反著作權法案件被訴之違反著作權法犯罪事實，亦與本案無何裁判上一罪之關
    係，自無從於本案予以併案審理。原審法院因而依照刑事訴訟法第四百五十二條
    、第三百零一條第一項之規定，為被告無罪之判決，自無不合。公訴人仍以：將
    扣案之遊戲光碟放入主機運作後，在電視螢幕上所出現之商標，乃光碟片所產生
    ，各該商標並非主機所有，另透過電磁作用，以遊樂器、光碟機、電腦主機之操
    作為媒介，使在電視或電腦螢幕上出現商標圖樣時，其標示型態足讓一般商品購
    買人認識其表彰商品之來源，解釋上應可認屬商標法第六條第一項所稱之「其他
    類似物件」之範疇等情，指謫原審判決被告無罪不當，請求本院將原審判決撤銷
    ，改判被告有罪，其上訴為無理由，應予駁回。
六、據上論斷，應依刑事訴訟法第三百六十八條，判決如主文。
本案經檢察官甲○○到庭執行職務。
中      華      民      國      九十     年       五      月     九     日
                                  臺灣高等法院臺中分院刑事第三庭
                                        審判長法 官  方  艤  駐
                                              法  官  胡  忠  文
                                              法  官  廖  柏  基
右正本證明與原本無異。
不得上訴。
                                              書記官  柯  孟  伶
中      華      民      國      九十     年       五      月     十     日
                                                                        Ｉ


司法院資訊處製作；財團法人民間司法改革基金會備份。
